台灣高等法院民事判決　八十九年度重上更(二)字第九六號
　　上　訴　人　甲○○
　　被　上訴人　財政部國有財產局
　　法定代理人　李瑞蒼
　　　　　　　　孫韜玉
　　被　上訴人　政治作戰學校
　　法定代理人　張立峰
　　訴訟代理人　趙百馨
右當事人間塗銷所有權移轉登記等事件，上訴人對於中華民國八十五年十一月二十五
日臺灣士林地方法院八十五年度重訴更一字第一號第一審判決提起上訴，經最高法院
第二次發回更審，上訴人為訴之追加，本院判決如左：
    主      文
上訴及追加之訴均駁回。
第二審、追加之訴及發回前第三審訴訟費用由上訴人負擔。
    事實及理由
壹、程序方面：
一、被上訴人政治作戰學校之法定代理人韋家慶，於最高法院第二次發回更審後，在
    民國八十九年十月一日變更為張立峰，並聲明承受訴訟（見本重上更二院卷一第
    三十五、三十六頁），依民事訴訟法第一百七十五條第一項規定，核無不合，應
    予准許。
二、按於第二審為訴之變更或追加，非經他造同意，不得為之，但民事訴訟法第二百
    五十五條第一項第二款至第六款情形，不在此限；同法第四百四十六條第一項定
    有明文。次按同一原告對於同一被告，將理論上不相容之數請求，在同一訴訟程
    序合併主張，而將該項數請求定有順序，預慮在先順序之請求（第一請求）在法
    律上或事實上無理由時，即要求就後順序之請求（第二請求）加以裁判，如先順
    序之請求為有理由，則不要求就後順序之請求裁判者，即所謂預備訴之合併。本
    件上訴人於原審起訴時第一項聲明係以系爭坐落台北市區山腳小段三六四
    之三地號土地（重測後合併入同區○○段○○段六五○地號土地）土地未經出售
    或徵收，竟被以買賣為原因，登記為中華民國所有，而依民法第七百六十七條所
    有權排除侵害請求權之規定，請求被上訴人財政部國有財產局（下稱國有財產局
    ）將系爭上開土地所有權移轉登記予以塗消。嗣上訴人慮及上揭請求因系爭土地
    已與其他二筆土地合併為上述六五○地號土地而不存在，被上訴人即屬給付不能
    ，而追加請求應給付上訴人所受土地價額新台幣（下同）二千五百二十八萬四千
    元之損害及法定遲延利息；並再擴張為二千九百六十三萬四千四百八十元之損害
    及法定遲延利息。被上訴人雖不同意上訴人之追加、擴張，惟按「原告於第二審
    為訴之追加，苟其請求之基礎事實同一者，即非法所不許。所謂請求之基礎事實
    同一，係指變更或追加之訴與原訴之主要爭點有其共同性，各請求利益之主張在
    社會生活上可認為同一或關連，而就原請求之訴訟及證據資料，於審理繼續進行
    在相當程度範圍內具有同一性或一體性，得期待於後請求之審理予以利用，俾先
    後兩請求在同一程序得加以解決，避免重複審理，進而為統一解決紛爭者，即屬
    之」，最高法院九十年度台抗字第二號裁定可供參考（同院九十年台抗字第二八
    七號裁定、同院九十年台上字第十六號判決亦採相同見解）。本件上訴人所追加
    之訴訟標的（給付不能損害賠償請求權）之事實與原訴之主要爭點，即被上訴人
    是否係經買賣或合法有效之徵收程序，徵收原屬上訴人所有之上開系爭土地，有
    其共同性，各請求利益之主張在社會生活上可認為關連，而就原請求之訴訟及證
    據資料，於審理繼續進行在相當程度範圍內具有一體性，得期待於後請求之審理
    予以利用，追加備位訴訟標的給付不能之損害賠償請求權與原起訴主張之所有權
    排除侵害請求權之基礎事實顯屬同一。故上訴人於本院所追加備位訴訟標的，符
    合民事訴訟法第二百五十五條第一項第二款規定；又擴張聲明部分，符合民事訴
    訟法第二百五十五條第一項第三款規定，揆諸首揭說明，應予准許。又上訴人就
    上所述追加前、後之聲明，互相排斥，並有先、後位之分，依前揭說明，係屬預
    備訴之合併，本院應依其主張二訴之先、後順序加以審理，合先敘明。
三、又按「財政部設國有財產局，承辦國有財產之取得、保管、使用、收益及處分事
    務。又國家由於預算支出所取得之財產，為國有財產，其由機關、部隊使用之國
    有財產為公用財產，公用財產雖以各直接使用機關為管理機關，但管理機關對於
    公用財產不得為任何處分，此觀國有財產法第一條、第二條第一項、第四條第二
    項第一款、第九條第二項、第十一條、第二十八條之規定自明。故凡因有關國有
    財產之處分涉訟者，自應以財政部國有財產局為被告，其當事人之適格，始能謂
    無欠缺，不因其尚未登記為國有而有異」，最高法院八十八年度台上字第一七七
    七號判決可供參考。又「財政部設國有財產局，承辦國有財產之取得、保管、使
    用、收益及處分事務，國有財產法第一條及第九條第二項定有明文；準此，凡有
    關國有財產中公用財產之處分涉訟者，僅國有財產局對於為訴訟標的客體之國有
    財產有處分之權能，自應以國有財產局為原告或被告，當事人之適格始無欠缺。
    最高法院五十一年度台上字第二六八○號判例所謂：『國有財產撥給各地政府機
    關使用者，名義上雖仍為國有，實際上即為使用機關行使所有人之權利，故本院
    對於是類財產，向准管理機關起訴，代國家主張所有人之權利』，旨在闡明受撥
    用國有財產之管理機關，得代表國家行使保存行為而已，尚難因而謂受撥用之管
    理機關對於國有財產享有處分之權能」，最高法院八十五年度台上字第五四一號
    判決可資參照（同院八十四年度台上字第一八四三號判決、七十九年度台上字第
    一六一五號判決亦採相同見解）。系爭坐落台北市北投區○○○段山腳小段三六
    四之三號土地（重測後併入同區○○段○○段六五○號土地）目前登記為中華民
    國，故上訴人起訴時以被上訴人國有財產局為被告，請求塗銷登記及拆屋還地，
    其當事人適格並無欠缺，併先敘明。
貳、實體方面：
一、按「土地法第四十三條所謂登記有絕對效力，係為保護因信賴登記取得不動產權
    利之第三人而設，故登記原因無效或得撤銷時，在第三人未取得不動產權利前，
    真正權利人對於登記名義人自仍得主張之。是不動產所有權之登記，在第三人尚
    未信賴該登記而取得權利新登記前，並不能據以排斥真正之權利人，如該登記原
    因有無效或撤銷之情形，真正所有人對於登記名義人仍得為民法第七百六十七條
    所有人之物上請求權之主張」，最高法院八十八年年度台上字第一五一一號判決
    可供參考。又按「司法院大法官會議釋字第一○七號及第一六四號解釋，謂已登
    記不動產所有人之回復請求權或除去妨害請求權，無民法第一百二十五條消滅時
    效規定之適用。所稱『已登記不動產』，係指已依土地法辦理登記之不動產而言
    ，而非指已登記為請求人名義之不動產。蓋不動產真正所有人之所有權，不因他
    人無權占有或侵奪其所有物或基於無效原因所為之移轉登記而失其存在；苟已依
    土地法等相關法令辦理登記，其回復請求權或除去妨害請求權，即不罹於時效而
    消滅」最高法院八十八年度台上字第一一九四號判決可資參照。本件上訴人主張
    其為系爭三六四之三地號土地登記之原所有權人，因被上訴人基於不存在之買賣
    關係將系爭土地登記為渠所有，依民法第七百六十七條之規定，行使所有物回復
    請求權，揆之首開說明，應無民法第一百二十五條關於時效規定之適用。被上訴
    人政治作戰學校主張時效抗辯，殊無可採，合先敘明。
二、本件上訴人起訴主張：伊所有系爭坐落台北市北投區○○○段山腳小段三六四之
    三號土地（重測後併入同區○○段○○段六五○號土地）並未出售或被徵收，被
    上訴人國有財產局竟於民國（下同）五十年六月二十四日以買賣為原因，將系爭
    土地登記為中華民國所有，被上訴人政治作戰學校並於該土地上建造房屋予以占
    用等情。為此先位聲明依民法第七百六十七條規定，請求被上訴人國有財產局應
    將系爭上開土地所有權於五十年六月二十四日所為買賣原因之移轉登記予以塗消
    ，另依侵權行為及不當得利之規定，請求被上訴人政治作戰學校應給付上訴人六
    百十七萬二千六百零七元及其法定遲延利息，暨給付上訴人自八十五年一月一日
    起至返還系爭土地之日止，按系爭土地面積三０一平方公尺當年申報地價年息百
    分之十計算其所受利益與上訴人所受損害之金額；然系爭土地於因重測，與同段
    三六四之一、三六四之二、三六五地號土地合併登記為秀山段二小段六五○號土
    地，因被上訴人不同意撤銷系爭土地之重測合併，致無法確認上訴人權利範圍以
    辦理塗銷所有權移轉登記，使上訴人之先位請求將陷於給付不能，故備位聲明除
    請求被上訴人政治作戰學校應給付之金額部分，同先位聲明請求者外，茲請求被
    上訴人國有財產局部分，應給付上訴人二千五百二十八萬四千元及法定遲延利息
    ；並擴張為二千九百六十三萬四千四百八十元及法定遲延利息。（上訴人於原審
    僅就先位聲明為請求，經原審為上訴人敗訴之判決，上訴人不服，提起上訴，並
    追加備位之聲明，至上訴人於原審另聲明請求被上訴人國有財產局拆除系爭土地
    上之地上物並返還土地部分，業於上訴程序中撤回其訴，茲不另論述）。
三、被上訴人則均以：系爭土地原為台灣省農會所有，放領予上訴人後，已於依法向
    上訴人徵收取得，地價補償費亦已發放完竣，其發放方式為：(一)上訴人原已繳納
    之地價款，由政工幹校（即被上訴人政治作戰學校）自行發放，(二)其餘應繳承領
    土地之地價款尚有未到期之應繳地價，則由該校繳交予台灣土地銀行再轉入該行
    地價部帳，用以扣回地價款等語，資為抗辯。
四、上訴人主張系爭土地原係伊所有，於五十年六月二十四日經移轉登記為國有之事
    實，已據其提出土地登記簿謄本為證，堪信為真實。
五、按「當事人主張有利於己之事實者，就其事實有舉證之責任。但法律別有規定，
    或依其情形顯失公平者，不在此限」，民事訴訟法第二百七十七條定有明文。被
    上訴人主張：系爭台北市北投區○○○段山腳小段三六四之三號土地於民國四十
    五年徵收等語。惟為上訴人所否認，被上訴人就此有利於己之積極事實，應負舉
    證責任。因民國四十五年至民國八十五年上訴人起訴時，已歷四十年，文件保存
    不易，上訴人遲至四十年後始提起本訴，已有違常情，被上訴人文件或因流失；
    或因檔案已逾保存期限而銷毀，由任何人舉證，均有其困難，從公平之立場言，
    應適度減輕被上訴人之舉證責任，故本院對證據之證明力，採取較寬鬆之標準，
    而不採行嚴格標準。故本件是否已徵收？不必限於直接證據；間接證據亦得證明
    之。查：被上訴人主張：系爭台北市北投區○○○段山腳小段三六四之三號土
    地原屬台灣省農會所有，於四十二年六月一日因實施耕者有其田而放領予上訴人
    ，但至四十三年八月十四日始自三六四地號土地分割完成登記等情，有上訴人提
    出之土地登記謄本影本在卷可稽（見原審重訴卷第二十九至三十一頁），而該土
    地於四十四年間，因被上訴人政治作戰學校之前身即政工幹校建築校舍所需，勘
    定陽明山北投鎮○○○○段）土地第三二二之三等一０四筆報經行政院四十五年
    二月三日台四十五內０五八九號准予徵收，另有三六０之三五、三六四之二（以
    上二筆係屬上訴人所有）等八筆土地因係由徵用地號內分割而來，致徵用清冊未
    列，經邀請業佃協商，獲得同意先予撥用，另行辦理徵收之事實，有國防部四十
    五年五月十四日（４５）賦贈字第二六三０號令，政工幹校補徵（５６）軍協工
    程漏列土地計劃書及業主姓名冊在卷可按（見本院重上卷第一六二頁至一六六頁
    、第二一五頁、第二一六頁）。系爭土地係於四十二年六月一日因實施耕者有
    其田土地分割，自同段同小段三六四地號轉載而來，徵收前為上訴人所承領，四
    十三年一月二十日陽明山管理局令該局地政事務所照使用情形，測定確實面積，
    複丈結果系爭土地面積為０．０三一０甲，原為上訴人使用，現由政工幹校徵用
    等節，有台北市士林地政事務所八十六年五月三日北市士地二字第八六六０五六
    七二００號函並檢附土地登記簿謄本及陽明山管理局土地複丈結果報告表等影本
    可證（見本院重上卷第二三四頁至二四０頁）。上訴人對於其所有包括系爭土
    地在內之八筆土地，現為被上訴人政治作戰學校之前身政工幹校所占用，並被分
    三次徵收，除系爭土地外，其他土地均有領到地價補償費之事實，亦迭經其在本
    院自認在卷（見本院更(一)審卷第四十七頁、本院重上卷第二十七頁反面、第一七
    七頁反面、第一七八頁反面）。其他測量之土地均經徵收，系爭土地亦經測量，
    無特殊理由，亦以已徵收，始符常理。上訴人曾先後於四十六年十一月二十六
    日（見原審重訴更一字卷第四十四頁）、六十四年十月十三日、七十六年五月二
    十九日、同年六月十九日、同年月二十七日、七十八年二月及七十八年八月七日
    一再以系爭土地「被徵收」為由，向軍方及台北市地政處提出補發地價補償費之
    書面報告及申請書，亦有各該報告及申請書可稽（見原審重訴卷第十三頁至二十
    一頁），足見起訴前上訴人對系爭土地被徵收並不爭執。上訴人自認系爭土地
    之放領地價共分十期，按年按收成分期繳納，伊僅繳交約五期，並未繳清全部土
    地價款（見本院更一卷第四十七頁反面），如未經徵收程序，何以上訴人未續繳
    餘款，而台灣土地銀行亦未催繳？且徵收機關亦代上訴人繳納地價款？（詳後補
    述）足見系爭土地，業經徵收。「業戶領單」及「交業憑約」除系爭土地（三
    六四之三地號）外，尚有他人其他土地被徵收，依常理有爭執應全部有爭執，何
    以僅部分有爭執？不合常情。綜上所述，系爭土地係分割而來，徵收測量時包
    括在內，且起訴前，上訴人對系爭土地被徵收乙節，迄未爭執，由前開事實，足
    見系爭土地確係經徵收程序而撥由被上訴人政治作戰學校之前身政工幹校所使用
    。系爭土地係依陸軍第五○三一營產管理所五十年五月十五日函請求陽明山地
    政事務所辦理土地移轉登記，有該函可證（見原審重訴卷第二十八頁），其說明
    欄中，表明「隨函檢送政工幹校使用土地囑託登記清冊乙式三份，為爭取時間請
    儘可能將無問題之土地先行登記」等語。查民國五十年至今，已歷經四十餘年，
    發文機關及收文機關之承辦人員屢經更迭，人事已非，當年之登記機關名稱為「
    陽明山管理局地政事務所」（見本審重上卷第一○四頁至第一二七頁），目前之
    登記機關名稱則為「台北市士林地政事務所」，有台北市士林地政事務所八十五
    年十月二十三日（八五）北市士地三字第一七○○二號函所附之登記資料可稽（
    見原審重訴更一卷第七七頁至第八三頁）。當年為何未辦徵收登記，而於五十年
    六月二十四日始以買賣為原因辦理所有權移轉登記，實已無法考據。上訴人主張
    ：被上訴人於聲請登記之初，即非以徵收為聲請登記原因，而係以買賣為原因登
    記云云。按不動產物權因公用征收而取得者，不以須經登記為生效要件，此觀諸
    民法第七百五十九條規定自明。系爭土地雖於五十年六月二十四日以買賣為原因
    而辦理所有權移轉登記為國有，然究難憑此與事實不符之登記，遽認系爭土地並
    未被征收。
六、本件另一爭點為：系爭土地之徵收補償金究有無發放予上訴人。經查：
  (一)軍事用地使用放領耕者有其田土地徵收地價發放辦法，徵收機關應將徵收補償地
    價全部交由縣市政府指定當地土地銀行代收之，原承領人已繳之地價，由縣市政
    府通知其逕向土地銀行領取之情，業經陽明山管理局四十三年七月二十四日（４
    ３）政地字第六二０二號函所敘明（見本院重上卷第二四四、二四五頁）。而系
    爭土地地價發放之情形，參酌台灣土地銀行總行八十六年六月二十四日總業五字
    第八六００一０七八０號函，其內檢附陽明山管理局北投鎮私有耕地征收清冊及
    政府機關征收放領地補償地價結計明細表並說明：系爭土地原所有權人為台灣省
    農會，依據地價結計明細表「應扣回地價」欄之金額，為承領戶許火練等四人（
    包括上訴人）承領之土地尚未到期繳之地價款，與清單影本每筆土地合計欄金額
    均相符，由該清單蓋有業經轉入本行地價部帳字樣，推測該款項係由徵用機關政
    工幹校繳交本行徵用土地之地價款項，該明細表上，當時經辦人並註記本頁以前
    （補償地價）已由徵收機關政工幹校自行發放，由此以後各筆由本行轉發補償地
    價等語（見本院重上卷第一八一頁、第一八二頁、二四九頁），再徵以上訴人亦
    自認系爭土地之放領地價共分十期，按年按收成分期繳納，伊僅繳交約五期，並
    未繳清全部土地價款之情，足見被上訴人抗辯系爭土地尚未繳納之放領地價款，
    係由被上訴人政治作戰學校之前身政工幹校代為向台灣土地銀行繳納乙節，應為
    真實，堪以採信。
  (二)至就上訴人已繳納五期之放領地價部分，被上訴人抗辯此部分徵收補償金已由政
    治作戰學校之前身政工幹校發放與上訴人之情，已據其於本院審理時提出內有上
    訴人具名領取地價款（即地價補償費）之「業戶領單」及「交業憑約」正本為證
    ，並有影本在卷足憑（見本院更(二)審卷卷一，第八十二頁），且與前開台灣土地
    銀行函覆之說明相符。雖此由徵用機關自行發放補償金之作法，與前述軍事用地
    使用放領耕者有其田土地徵收地價發放辦法，規定徵收機關應將徵收補償金一併
    交由土地銀行轉交原承領地主之程序不合，但此不過國家發放徵收補償金內部程
    序之問題，不影響對外既已發放補償金之徵收效力。又業戶領單上所載經領取地
    價之土地，未見系爭三六四之三地號土地，又受領地價部分，交業憑約記載為一
    一０一九元二角，與業戶領單記載一一０一元九角二分有所出入，但查二份單據
    所示之地價發放日期為四十三年一月二十六日，而系爭土地因實施耕者有其田放
    領，至四十三年八月十四日間，始自三六四地號土地分割登記出來，有土地登記
    簿謄本可證。已如前述，則單據所示發放地價補償金之時，尚無系爭三六四之三
    地號土地，其上載明三六四地號土地，適可證明系爭土地之地價補償金已經上訴
    人所領取；至金額記載之不同，核二筆金額除僅十進位之差異外，於各個位數之
    數目則完全相同，可信應係在制式單據欄位填寫下之筆誤，不礙其對上訴人領取
    地價補償金之證明。再參酌原審向台北市士林地政事務所函調五十年間接受申請
    系爭土地移轉登記之資料，內亦附有與上二單據內容意旨大致相符之業戶領單及
    交業憑約影本（見原審重訴更字卷第八十二、八十三頁），更可見上訴人已繳納
    五期放領地價部分，業經其向徵用土地之軍方領取地價補償金。至於就此部分地
    價補償金發放機關，雖上開等單據均載由「國防部聯合勤務總司令工程署」發放
    之字樣，惟補償金實際發放乃由被上訴人政治作戰學校之前身政工幹校辦理，上
    開單據顯示聯勤總司令部為發放機關，乃因徵收當時軍方就國有土地均由聯勤總
    司令部管理，款項亦由聯勤總部預算中支出，業戶領單有該單位字樣﹐乃為便辦
    理沖銷款項等節，業據被上訴人陳述明確，此陳述不僅與軍中會計事項概由聯勤
    總司令部掌管之情相吻，亦和上揭台灣土地銀行總行八十六年六月二十四日總業
    五字第八六００一０七八０號函說明，交涉此項地價補償金業務之承辦人記載，
    部分地價乃由被上訴人前身政工幹校自行發放，顯示實際交涉承辦徵收補償之單
    位確為被上訴人前身政工幹校乙節相符，足見當時地主已繳納放領地價部分之補
    償金，確由被上訴人政治作戰學校之前身政工幹校發放無誤。
  (三)另就上訴人爭執上開「業戶領單」與「交業憑約」之真偽問題，經本院將上訴人
    否認為真正之業戶領單及交業憑約，與上訴人自認為真之補償地價清冊一併交憲
    兵學校鑑定結果，業戶領單及交業憑約上所載之上訴人印文，固與補償地價清冊
    上之上訴人印文不能吻合，有憲兵學校九十年六月六日（九０）執正字第二七五
    八號函存卷可查（見本院更二審卷第一００至一０六頁），惟此僅能說明系爭土
    地地價補償金發放之業戶領單與交業憑約所用上訴人之印章，與補償地價清冊上
    所用之印章並非同一，尚難推認業戶領單及交業憑約上上訴人之印文，即為被上
    訴人等所偽造，況目前一人持有數顆印文不同之印章乃社會上之常情，二份文件
    上印文之不同，不當然即表示其一印文即屬偽造，且上訴人於本院更二審爭執業
    戶領單及交業憑約上印文何來時，亦不否認有將印章交與本件土地徵收承辦人，
    但主張被盜用等語（見本院更二審卷第五十三頁），可知本件徵收補償金收領單
    據上所示之上訴人印文，應係上訴人本人所有之印文，僅嗣後蓋用補償地價清冊
    時使用不同印章而已（印章被盜用乙節，上訴人並未舉證以實其說，自不足採，
    附予敘明）。再查上訴人爭執該「業戶領單」及「交業憑約」上印文非真正時，
    亦舉該單據上另一立具人張振胡之印文為例，亦主張其印文非真正，然張振湖於
    該單據上印文，經鑑定結果認均係張振胡所立具，有最高法院六十一年度台上字
    第一六００號及本院六十一年度再字第一八六號民事判決可稽（見本院重上卷第
    八十二頁至八十三頁、第八十九頁至九十八頁），已與上訴人主張不符，且上訴
    人既自四十六年間起，即一再向軍方請求發放補償費，起訴時亦提出系爭「業戶
    領單」及「交業憑約」（見原審重訴卷第三二頁至第三三頁），承辦人員果若偽
    造文書，何以當時未與張振胡一併訴請塗銷登記，或於犯罪之追訴權時效完成前
    向偵查機關檢舉承辦人員偽造文書刑責，竟於四十餘年後始提起本件訴訟，此與
    常情顯有所悖。又系爭「業戶領單」及「交業憑約」共有林問樵、王公度、張振
    胡、及上訴人之印文，該四人共營自力農場，有「業戶領單」、「交業憑約」及
    台灣台北地方法院士林分院八十年度訴字第七六○號民事判決之記載可證（見原
    審重訴卷第五五頁至第五九頁），該四人互有往來，其他三人之印文為真正，獨
    上訴人之印文為虛偽，亦與常理不合，足認上訴人於「業戶領單」及「交業憑約
    」上之印文為真正。益見上訴人已依業戶領單與交業憑約所示，受領有地價補償
    金，其主張該等受領補償金收據為偽造之主張，殊不足取。
七、綜上所述，系爭土地雖為登記為中華民國所有，並為被上訴人政治作戰學校之前
    身政工幹校所占用，用以建築校舍，惟此乃政府依發放徵收補償金等合法徵收程
    序徵收。而系爭土地既然已非上訴人所有，則其本於所有權人之地位，先位聲明
    依民法第七百六十七條規定請求對系爭土地有管理處分權之被上訴人國有財產局
    應塗消其所有權登記，並依不當得利及侵權行為之法律關係，請求被上訴人政治
    作戰學校給付自七十年一月一日起至八十四年十二月三十一日止之不當得利損害
    金及自八十五年一月一日起至返還土地之日止之侵權行為損害金，即屬無據，不
    應准許。從而，原審所為上訴人敗訴之判決，並駁回假執行之聲請，所持理由雖
    與本院不同，但其結果並無二致，仍應維持，上訴論旨仍執前詞指摘原判決不當
    ，求予廢棄改判，應認為無理由。至其追加被上訴人國有財產局應負給付不能損
    害賠償金部分，因給付不能損害賠償之前提，須給付義務確實存在而陷於不能，
    被上訴人國有財產局既無須對上訴人依民法第七百六十七條負塗消所有權登記之
    給付義務，則縱系爭土地已因與他筆土地合併致不能從事該項塗消登記之情形，
    被上訴人國有財產局亦不負有給付不能之損害賠償責任，上訴人追加之備位聲明
    請求被上訴人國有財產局須負土地現值價額之給付不能損害金部分，亦無所據，
    不應准許，其假執行之聲請，亦失所附麗，應一併駁回。
八、台北市士林地政事務所保管「交業憑約」上「三六四之三」地號之記載，因簽署
    「交業憑約」時之「中華民國四十三年元月二十六日」尚無「「三六四之三」地
    號，故「之三」應係事後添加，惟何人？何故添加？因年代久遠，已無法查考，
    故「交業憑約」上之記載以「三六四地號」，即被上訴人政治作戰學校所保管之
    「交業憑約」上之記載較正確。前開兩份「交業憑約」，其蓋用騎縫大小章不同
    、落款文字不同，被上訴人政治作戰學校所保管之「交業憑約」其兩側有騎縫文
    字，右側無明顯之大章，僅有明顯之小章；台北市士林地政事務所所保管者，兩
    側無騎縫文字，右側有明顯大章。「中華民國四十三年元月二十六日」之落款位
    置亦不同，被上訴人政治作戰學校所保管之「交業憑約」其「月」與「二十六」
    分開；台北市士林地政事務所所保管者，「月」與「二十六」之「二十」字重疊
    ，顯然係一式多份，承辦人以手工登載，被上訴人政治作戰學校、台北市士林地
    政事務所所保管者，係其中一份，惟該部分並非本件爭點。本件事證已臻明確，
    兩造其餘攻擊、防禦方法及所舉證據，無礙勝負之判斷，爰不一一論列，附此敘
    明。
據上論結，本件上訴及追加之訴為無理由，依民事訴訟法第四百四十九條第二項、第
七十八條，判決如主文。
中　　　華　　　民　　　國　　九十一　　年　　　十　　　月　　二十二  　日
                                民事第十二庭
                                    審判長法  官　林  丁  寶
                                    　　　法  官　陳  博  享
                                    　　　法  官　林  恩  山
右正本係照原本作成。
如不服本判決，應於收受送達後二十日內向本院提出上訴書狀，其未表明上訴理由者
，應於提出上訴後二十日內向本院補提理由書狀（均須按他造當事人之人數附繕本）
上訴時應提出委任律師或具有律師資格之人之委任狀；委任有律師資格者，另應附具
律師及格證書及釋明委任人與受任人有民事訴訟法第四百六十六條之一第一項但書或
第二項（詳附註）所定關係之釋明文書影本。
中　　　華　　　民　　　國　　九十一　　年　　　十　　　月　　二十三  　日
  　　　　　　　　　　　　　　　　　　　　書記官  周  淑  靜
附註：
民事訴訟法第四百六十六條之一（第一項、第二項）：
對於第二審判決上訴，上訴人應委任律師為訴訟代理人。但上訴人或其法定代理人具
有律師資格者，不在此限。
上訴人之配偶、三親等內之血親、二親等內之姻親，或上訴人為法人、中央或地方機
關時，其所屬專任人員具有律師資格並經法院認為適當者，亦得為第三審訴訟代理人
。
